【裁判字號】    88,家抗更(一),80
【裁判日期】    891019
【裁判案由】    改定監護人
【裁判全文】
臺灣高等法院臺中分院民事裁定  八十八年度家抗更(一)字第八○號
      抗  告  人
      即禁治產人  乙  ○
      兼右
      法定代理人  辛○○      .
      右二人
      共同代理人  蔡瑞煙  律師
      複代理人    甲○○      .
      相  對  人  丁○○      .
                  戊○○      .
                  己○○      .
                  庚○○      .
                  丙○○      .
     共同代理人   江來盛  律師
右當事人間改定監護事件，抗告人對於中華民國八十七年十一月十日臺灣臺中地方法
院八十七年度監字第一九號所為裁定，提起抗告，經最高法院第一次發回，本院裁定
如左：
      主      文
原裁定廢棄。
相對人在原審之聲請駁回。
抗告及聲請程序費用由相對人負擔。
      理      由
一、本件相對人於原法院聲請意旨略以：禁治產人乙○前經原法院裁定宣告禁治產，
    並選定辛○○為其監護人，然辛○○年事已高，健康情況欠佳，已無力再擔任乙
    ○之監護人，致乙○乏人照料，經常流落街頭，三餐不繼，伊等為禁治產人親屬
    會議之成員，爰開會決議另行選定禁治產人乙○之弟丙○○為其新監護人等語。
    ，原法院以抗告人辛○○有未盡監護人之法定義務，親屬會議予以撤退，並無不
    合，因禁治產人乙○無法定監護人，而選任丙○○為乙○之監護人等情。
二、抗告意旨略以：本件親屬會議會員丁○○、戊○○、己○○、庚○○四人，均為
    禁治產人乙○四親等內之同輩血親，而乙○尚有胞弟陳天助，為其二親等內旁系
    同輩血親，然相對人除故意不為通知順序在前之陳天助外，復將先順序之法定會
    員擱置，而以後順序之人充任，該親屬會議之組織不合法，其決議自屬無效。又
    抗告人辛○○並無違反監護人之法定義務，且照顧乃姊禁治產人已近五十年，多
    來年姊妹相依為命，禁治產人亦習由抗告人辛○○照料，而原裁定選任之監護人
    即抗告人之二弟丙○○確有多項不宜受任之情事，況其動機並非良善。請考量禁
    治產人之最佳利益，廢棄原裁定，以利禁治產人之保護及教養等語。
三、按既為親等較近之人，則親屬會議之組織非邀同到場與議，其決議亦顯難認為有
    效（最高法院十八年上字第二五九九號判例參照）。本件抗告人辛○○之弟陳天
    助（四十四年二月十六日生）係禁治產人乙○二親等內之同輩血親，有戶籍謄本
    之記載可稽（見原審卷八頁、本院抗字卷一一頁），顯為親等較近之人，惟觀諸
    卷附八十七年五月四日親屬會議紀錄（見原審卷一六頁），所列親屬會議召集人
    為戊○○，出席人員為丁○○、戊○○、己○○、庚○○、丙○○，均無陳天助
    名義及簽章，而相對人於原審提出之親屬系統表亦未列陳天助為親屬（見原審卷
    九頁），且陳天助於本院亦到庭供稱：未接到召開親屬會議之通知（見本院更(一)
    卷一五頁），其顯未通知陳天助參與親屬會議甚明，相對人主張已口頭通知陳天
    助云云，顯非實在。又抗告人辛○○亦為乙○二親等內之同輩血親，均屬親等近
    者之親屬，相對人通知之親屬，並無抗告人辛○○，此據相對人於本院所供明（
    見本院更(一)卷一五頁），而陳天助、抗告人辛○○均無不能出席親屬會議或難以
    出席之情形，自無由次親屬出席之必要，相對人主張有民法第一千一百三十一條
    第三項之適用，亦屬無稽。則依首開說明，其親屬會議之組成即非合法，所為之
    決議自不生效力。從而，相對人持該「乙○之親屬會議紀錄」主張改定丙○○為
    乙○之監護人云云，即非適法。
四、次就相對人戊○○所召集之親屬會議，撤退抗告人辛○○為乙○之監護人，是否
    有理，分述如后：
  (一)相對人戊○○所召集之親屬會議僅表明抗告人辛○○長久以來之辛勞及年齡已大
    ，無法照顧禁治產人乙○為其理由，並未指明抗告人有違反法定義務之情形，其
    撤退抗告人辛○○為乙○之監護人，已有未合。
  (二)抗告人辛○○為禁治產人乙○之胞妹，乙○自幼因患有慢性精神分裂症致心神喪
    失，日常生活起居向由辛○○照料迄今，六十二年間辛○○與母親陳黃蘭英為共
    同聲請人，向原法院聲請宣告禁治產，嗣後陳黃蘭英逝世，經原法院徵求親屬會
    議後，指定辛○○為監護人，此有原法院六十二年禁字第六號、七十六年監字第
    十四號民事裁定各乙份足稽（見原審三八、三九頁），相對人丙○○亦於本院陳
    稱：「乙○原住辛○○處，由辛○○照顧二十多年，大約六十四年起」（見本院
    更(一)卷第十五頁）。證人張金寺於本院證稱：「我的田在乙○住處隔壁，‧‧‧
    乙○在二十歲就得病，‧‧從乙○得病開始都由辛○○在照顧」（見本院更(一)卷
    五十頁），再以前開親屬會議記載，足認抗告人辛○○照顧乙○已逾二十年之久
    。
  (三)抗告人辛○○雖係二十七年六月九日出生，年六十餘歲，有戶籍謄本在卷足憑（
    見原審卷七頁），惟其身體健康，並無疾病，此有台中市衛生局南屯衛生所體格
    檢表在卷可查（見原審卷六四頁），應無不能勝任之情形。
  (四)抗告人辛○○之弟陳天助、乙○之親屬陳耀棟、陳耀燦於本院證述時，均陳稱抗
    告人辛○○長久以善加照顧乙○，丙○○均未照顧乙○等語（見本院抗字卷三四
    至三六頁），又證人張金寺於本院證稱：「三餐都由辛○○煮給乙○吃，辛○○
    對乙○的照顧已經算很好了，因為有時辛○○回來沒看到乙○，就急著到處去找
    ‧‧這樣照顧五十幾年，都沒有見乙○發生任何病痛，至於丁○○、戊○○、陳
    源山、庚○○、丙○○他們並沒有照顧乙○」，「就良心道義上來講，辛○○對
    乙○這樣照顧實在已經很好」（見本院更(一)卷一００頁）。陳耀燦：「我時常去
    辛○○家，時常看到辛○○把飯菜準備好、水果放好‧‧‧叫乙○吃」等語（見
    本院抗字卷三五、三六頁）。參以相對人丁○○、戊○○、己○○於本院陳稱因
    抗告人辛○○年紀大，而聲請改定監護人等語（見本院更(一)卷一一四頁），並未
    認抗告人辛○○未盡照顧之責。足認抗告人辛○○平日對乙○並無未盡照顧之責
    。抗告人辛○○照顧禁治產人乙○，時間逾二十年餘，若非具有極大愛心及耐心
    之人，實難長久為之。
  (五)雖相對人提出之照片，乙○有頭戴塑膠套，身著雨衣，在外面水溝洗澡情形，惟
    據抗告人辛○○陳稱：乙○自精神分裂導致心神喪失後，數十年來即習於頭戴塑
    膠套，身著雨衣，戲水或在水溝洗澡等語，核與證人陳天助證稱：「乙○有習慣
    性跑出去外面水溝洗澡，辛○○都有照顧她吃三餐」；證人張金寺證稱：「乙○
    得病至今，一直有在自家門前河裡洗澡之習慣，且乙○很怕下雨，所以有穿雨衣
    的習慣，辛○○也無法制止」等語相符（見本院更(一)卷一○○頁），抗告人辛○
    ○上開所述，堪信為真實。以乙○患有精神疾病，其行為本就異於常人，自難以
    乙○有異於常人之不良習慣，抗告人辛○○未以糾正，即認抗告人辛○○未盡監
    護人責任。
  (六)反觀相對人丙○○雖為乙○之弟，然多年未盡照顧之責，且有毆打乙○情事，此
    據證人陳天助供明在卷（見本院抗字卷三四、三六頁），其為乙○之監護人，顯
    非適當。
  (七)依前所述，乙○數十年來即有頭戴塑膠袋，身著雨衣，在外面水溝洗澡之不良習
    慣，惟均未見相對人（含丙○○）召集親屬會議撤退抗告人辛○○為監護人，或
    將乙○送至醫院治療，顯見相對人過去數十年來，並未關心照顧乙○，亦不認抗
    告人辛○○有照顧不週之處。至抗告人辛○○陳稱：伊、乙○、陳天助，相對人
    丙○○因繼承取得土地，經市地重劃後，價值甚高，惟相對人丙○○已變賣大部
    分土地等語（見本院抗字卷一四七頁），並據提出土地登記簿謄本證明（見同上
    卷一五一至一六一頁），此是否為相對人聲請改定監護人為丙○○所隱含之真正
    動機，難予深究。惟抗告人辛○○已善加照顧乙○，且乙○已於八十七年十二月
    送至台灣省私立台中仁愛之家附設靜和醫院治療，為兩造所供明（見本院家抗更
    (一)卷一一五頁），則由年紀較大之抗告人辛○○為乙○監護人，亦無不能勝任之
    情形。
五、抗告人辛○○並無不適任監護人之情形，原法院准相對人之聲請，改定丙○○為
    乙○之監護人，尚有未洽。抗告意旨執此指摘原裁定不當，求予廢棄，為有理由
    ，應由本院將原裁定廢棄，並駁回相對人在原審之聲請。
據上論結，本件抗告為有理由，依民事訴訟法第四百九十二條第二項、第九十五條、
第七十八條、第八十五條第一項前段，裁定如主文。
中      華      民      國    八十九    年      十      月     十九     日
~B1民事第二庭審判長法  官  童有德
~B2                法  官  蔡秉宸
~B3                法  官  饒鴻鵬
右為正本係照原本作成。
如不服本裁定應於裁定送達後十日內向本院提出抗告理由狀（須按他造人數附具繕本
），並繳納抗告裁判費新臺幣肆拾伍元及送達用雙掛號郵票拾份（每份拾肆元）。
~B                書記官  陳三軫
中      華      民      國    八十九    年      十      月    二十四    日
                                                                        Ｈ


司法院資訊處製作；財團法人民間司法改革基金會備份。
